ACORDAO-COMPLETO-2480724

ACÓRDÃO 9933/2021 ATA 27/2021 - SEGUNDA CÂMARA

VISTOS, relatados e discutidos estes autos que cuidam de pedido de reexame interposto por Ana Paula Santos Vidigal Amaro contra o Acórdão 12941/2020-TCU-Segunda Câmara, que considerou ilegal seu ato de aposentadoria;
ACORDAM os Ministros do Tribunal de Contas da União, reunidos em sessão da Segunda Câmara, com fundamento no artigo 48 da Lei 8.443/1992, c/c os artigos 285 e 286 do Regimento Interno do TCU, diante das razões expostas pelo Relator, em:
9.1. conhecer e negar provimento ao pedido de reexame;
9.2. orientar o Tribunal Regional do Trabalho da 3ª Região/MG no sentido de que observe a modulação de efeitos fixada pelo Supremo Tribunal Federal no RE 638.115;
9.3. dar ciência deste acórdão à recorrente e ao Tribunal Regional do Trabalho da 3ª Região/MG.

Pedido de reexame interposto contra decisão que julgou ilegal ato de concessão de aposentadoria.

Segunda Câmara

3. Recorrente: Ana Paula Santos Vidigal Amaro (XXX.758.796-XX).

13.1. Ministros presentes: Aroldo Cedraz (na Presidência), Raimundo Carreiro, Bruno Dantas (Relator) e Vital do Rêgo.
13.2. Ministro-Substituto convocado que não participou da votação: Marcos Bemquerer Costa.
13.3. Ministro-Substituto presente: André Luís de Carvalho.

BRUNO DANTAS

Ministro Aroldo Cedraz.

Cuidam os autos de pedido de reexame (peças 12 a 15) interposto por Ana Paula Santos Vidigal Amaro contra o Acórdão 12941/2020-TCU-Segunda Câmara, lavrado nos seguintes termos:
"VISTOS, relatados e discutidos estes autos que cuidam de ato de concessão de aposentadoria referente à ex-servidora Ana Paula Santos Vidigal Amaro (XXX.758.796-XX) , vinculada ao Tribunal Regional do Trabalho da 3ª Região/MG;
ACORDAM os Ministros do Tribunal de Contas da União, reunidos em Sessão da Segunda Câmara, diante das razões expostas pelo Relator, fundamento nos arts. 71, inciso III, da Constituição Federal; 1º, inciso V, e 39, inciso II, da Lei 8.443/1992 e 260, § 1º, do Regimento Interno, em:
9.1. considerar ilegal o ato de concessão de aposentadoria referente a Ana Paula Santos Vidigal Amaro, negando-lhe o respectivo registro;
9.2. dispensar o ressarcimento das quantias indevidamente recebidas de boa-fé, consoante o disposto no Enunciado 106 da Súmula de Jurisprudência deste Tribunal;
9.3. determinar ao Tribunal Regional do Trabalho da 3ª Região/MG que:
9.3.1. promova o destaque da parcela de quintos incorporada com amparo em funções comissionadas exercidas entre 08/04/1998 a 04/09/2001, mantendo-se o pagamento da vantagem até sua absorção integral por quaisquer reajustes futuros, consoante decidido pelo STF no RE 638.115/CE;
9.3.2. No prazo de 30 (trinta) dias, a contar da ciência desta deliberação, emita novo ato de concessão de aposentadoria e submeta-o ao Tribunal, após suprimida a irregularidade que ensejou a apreciação pela ilegalidade;
9.3.3. dê ciência, no prazo de 15 (quinze) dias, a contar da ciência deste acórdão, do inteiro teor da deliberação à interessada, alertando-a de que o efeito suspensivo proveniente da interposição de eventual recurso perante o TCU não a exime da devolução dos valores percebidos indevidamente após as respectivas notificações, caso o recurso não seja provido;
9.3.4. No prazo de 30 (trinta) dias, contados da ciência desta deliberação, envie a este Tribunal documentos comprobatórios de que a interessada está ciente do julgamento deste Tribunal."
2.	Admitido o processamento do recurso, porquanto preenchidos os requisitos previstos no art. 48 da Lei 8.443/1992, conferi efeito suspensivo aos itens 9.1, 9.3.1 e 9.3.2 do acórdão recorrido (peça 21) .
3.	Instruído o feito, faço reproduzir, com os ajustes que julgo pertinentes, o exame técnico e o encaminhamento oferecidos pela Secretaria de Recursos deste Tribunal (peça 26) , que contou com a anuência do corpo diretivo daquela unidade (peça 27) e do Ministério Público junto ao TCU (peça 28) :
"INTRODUÇÃO
1. Trata-se de pedido de reexame (peça 15) interposto por Ana Paula Santos Vidigal Amaro, por meio do qual se insurge contra o Acórdão 12941/2020-TCU-Segunda Câmara (peça 7) , que teve como relator o Excelentíssimo Senhor Ministro Aroldo Cedraz.
1.1. A deliberação recorrida apresenta o seguinte teor:
VISTOS, relatados e discutidos estes autos que cuidam de ato de concessão de aposentadoria referente à ex-servidora Ana Paula Santos Vidigal Amaro (XXX.758.796-XX) , vinculada ao Tribunal Regional do Trabalho da 3ª Região/MG;
ACORDAM os Ministros do Tribunal de Contas da União, reunidos em Sessão da Segunda Câmara, diante das razões expostas pelo Relator, fundamento nos arts. 71, inciso III, da Constituição Federal; 1º, inciso V, e 39, inciso II, da Lei 8.443/1992 e 260, § 1º, do Regimento Interno, em:
9.1. considerar ilegal o ato de concessão de aposentadoria referente a Ana Paula Santos Vidigal Amaro, negando-lhe o respectivo registro;
9.2. dispensar o ressarcimento das quantias indevidamente recebidas de boa-fé, consoante o disposto no Enunciado 106 da Súmula de Jurisprudência deste Tribunal;
9.3. determinar ao Tribunal Regional do Trabalho da 3ª Região/MG que:
9.3.1. promova o destaque da parcela de quintos incorporada com amparo em funções comissionadas exercidas entre 08/04/1998 a 04/09/2001, mantendo-se o pagamento da vantagem até sua absorção integral por quaisquer reajustes futuros, consoante decidido pelo STF no RE 638.115/CE;
9.3.2. No prazo de 30 (trinta) dias, a contar da ciência desta deliberação, emita novo ato de concessão de aposentadoria e submeta-o ao Tribunal, após suprimida a irregularidade que ensejou a apreciação pela ilegalidade;
9.3.3. dê ciência, no prazo de 15 (quinze) dias, a contar da ciência deste acórdão, do inteiro teor da deliberação à interessada, alertando-a de que o efeito suspensivo proveniente da interposição de eventual recurso perante o TCU não a exime da devolução dos valores percebidos indevidamente após as respectivas notificações, caso o recurso não seja provido;
9.3.4. No prazo de 30 (trinta) dias, contados da ciência desta deliberação, envie a este Tribunal documentos comprobatórios de que a interessada está ciente do julgamento deste Tribunal
HISTÓRICO
2. Conforme se depreende do voto condutor da decisão recorrida, o ato de aposentadoria da recorrente foi julgado ilegal, em virtude de constar a incorporação da parcela 'quintos' (peça 8, p. 1) :
Trata-se de processo versando sobre ato de concessão de aposentadoria à ex-servidora Ana Paula Santos Vidigal Amaro, no cargo de técnico judiciário do Tribunal Regional do Trabalho da 3ª Região/MG, com proposta uniforme da unidade técnica e do MPTCU pela ilegalidade e negativa de registro, em face do indevido pagamento da vantagem denominada 'quintos', com parcelas incorporadas decorrentes da utilização de funções comissionadas após o advento da Lei 9.624/1998 .
[destaques acrescidos]
ADMISSIBILIDADE
3. Reitera-se os exames de admissibilidade efetuado por esta unidade instrutora (peça 19) , ratificado pelo Ministro-Relator Bruno Dantas (peça 21) , que concluiu pelo conhecimento do pedido de reexame acostado à peça 12, com fundamento no artigo 48 da Lei 8.443/1992, c/c os artigos 285 e 286, parágrafo único, do RI/TCU, suspendendo-se os efeitos dos itens 9.1, 9.3.1 e 9.3.2 do Acórdão 12941/2020-TCU-Segunda Câmara.
EXAME DE MÉRITO
4. Delimitação
Constitui objeto do presente recurso definir se a decisão afrontou o julgamento do RE 638.115/CE.
5. Do suposto direito ao recebimento dos quintos (RE 638.115/CE) 
5.1. Ana Paula Santos Vidigal Amaro defende a manutenção do pagamento dos quintos de exercícios de função pós o advento da Lei 9.624/1998 com base na seguinte alegação:
a) O Supremo Tribunal Federal teria modulado os efeitos da decisão que havia declarado a ilegalidade das incorporações de quintos/décimos e reconhecido indevida a cessação imediata do pagamento dos quintos quando fundado em decisão judicial transitada em julgado (peça 12, p. 3) ;
b) no presente caso, os quintos recebidos pela recorrente seriam fundados em decisão judicial transitada em julgado (ação coletiva 0000292.57.2004.4.03.6100) , favorável à incorporação dos quintos decorrentes do exercício de funções gratificadas ou de cargos em comissão que comprovadamente exerceram no período de vigência da Lei 9.624/1998 até o advento da MP 2225-45/2001 (peça 12, p. 2-3) ;
c) O direito deste Tribunal alterar o seu posicionamento deveria encontrar limite no princípio da segurança jurídica, também de hierarquia constitucional, pois os administrados não podem ficar indefinidamente sujeitos à instabilidade surgida a cada julgamento de registro de ato de aposentadoria de servidor público, quando há alteração na composição do Colegiado, sob pena de gerar descrédito para o TCU e insegurança jurídica para o administrado (peça 12, p. 4) ;
d) na análise do presente pedido de reexame, a recorrente espera que o Tribunal de Contas da União considere, também, os inúmeros atos de aposentadoria julgados anteriormente e tidos como legais, sob pena de ser criada situação diferenciada dentro do mesmo regime jurídico (peça 12, p. 5) .
Análise
5.2. Convém, de pronto, transcrever excerto do voto condutor do Acórdão recorrido que trata da irregularidade em relação aos quintos (peça 8, p. 2) :
9. No presente processo, a incorporação de funções comissionadas ocorreu por força de decisão administrativa, razão pela qual a Sefip propõe o endereçamento de determinação ao órgão de origem para que promova o destaque da parcela e a transformação em 'Parcela Compensatória', a ser absorvida por quaisquer reajustes futuros.
[destaques acrescidos]
5.3. Tal entendimento foi fixado com base nas informações disponíveis à época, segundo as quais a referida concessão teria ocorrido em virtude tão somente de decisão administrativa.
5.4. Ocorre que a recorrente alega haver decisão judicial transitada em julgado favorável à incorporação dos quintos, todavia não traz elementos que comprovem tal alegação, o que conduz à negativa de provimento do recurso. Não obstante isso, caso comprovado o trânsito em julgado, bem como ser a recorrente beneficiária da decisão, caberá ao órgão ajustar o ato à modulação de efeitos definida pelo e. STF no âmbito do RE 638.115, restando sem efeito, neste caso, o subitem 9.3.1. do acórdão recorrido.
5.5. Registra-se, por oportuno, que ainda que comprovado o trânsito em julgado, isto por si só não possui o condão de alterar o julgamento pela ilegalidade do ato, pois que o e. STF deixou assente que a incorporação de quintos no período de 8/4/1998 até 4/9/2001, ofende o princípio da legalidade, nos termos da tese firmada em sede de repercussão geral, Tema 395.
CONCLUSÃO
6. Da análise de mérito, conclui-se que, relativamente à parcela 'quintos', caso a interessada comprove, perante o órgão ser beneficiário de decisão judicial transitada em julgado, poderá ser mantida a continuidade dos pagamentos, consoante modulação de efeitos fixada pelo Supremo Tribunal Federal no RE 638.115, tornando sem efeito, neste caso, o subitem 9.3.1 do acórdão recorrido.
PROPOSTA DE ENCAMINHAMENTO
7. Ante o exposto, submetem-se os autos à consideração superior, propondo-se, com fundamento no art. 48 da Lei 8.443/1992:
a) conhecer do recurso e, no mérito, negar-lhe provimento, sem embargo de dar ciência ao órgão que, caso comprovado ser a recorrente beneficiária de sentença judicial, observe a modulação de efeitos fixada pelo Supremo Tribunal Federal no RE 638.115, de modo a manter a parcela de quintos incorporados entre 8/4/1998 e 4/9/2001 imune a absorção por reajustes futuros, caso a vantagem esteja amparada em decisão judicial transitada em julgado;
b) informar aos recorrentes e demais interessados do acórdão a ser proferido, destacando que o relatório e o voto que o fundamentam podem ser acessados por meio do endereço eletrônico www.tcu.gov.br/acordaos."
	É o relatório.

não há.

Procurador Rodrigo Medeiros de Lima.

aposentadoria. incorporação de quintos decorrentes do exercício de função comissionada no período compreendido entre a edição da Lei 9.624/1998 e a edição da medida provisória 2.225-45/2001. aplicação do entendimento firmado pelo supremo tribunal federal no recurso extraordinário 638.115. pedido de reexame. conhecimento. negativa de provimento. Orientação para que o órgão faça incidir o entendimento do STF em relação aos quintos.

APOSENTADORIA (APOS)

Secretaria de Recursos (Serur); Secretaria de Fiscalização de Integridade de Atos e Pagamentos de Pessoal e de Benefícios Sociais (Sefip).

Cuidam os autos de pedido de reexame interposto por Ana Paula Santos Vidigal Amaro contra o Acórdão 12941/2020-TCU-Segunda Câmara, que considerou ilegal seu ato de aposentadoria em razão de ter sido consignada a vantagem "opção" em desacordo com a legislação de regência.
2.	Inicialmente, ratifico o despacho exarado no sentido de que o recurso deve ser conhecido, porquanto preenche os requisitos de admissibilidade previstos no artigo 48 da Lei 8.443/1992.
3.	Em síntese, a recorrente alega que: a) o Supremo Tribunal Federal teria modulado os efeitos da decisão que havia declarado a ilegalidade das incorporações de quintos/décimos e reconhecido indevida a cessação imediata do pagamento dos quintos quando fundado em decisão judicial transitada em julgado; b) os quintos recebidos pela recorrente seriam fundados em decisão judicial transitada em julgado; c) houve ofensa à segurança jurídica; e d) o Tribunal de Contas da União considerou legais  atos de aposentadoria nas mesmas condições.
4.	A Secretaria de Recursos, com o apoio do Ministério Público junto ao TCU, concluiu que não foram apresentados elementos suficientes para alterar a deliberação recorrida, de forma que deve ser negado provimento ao pleito. Não obstante isso, compreende que, caso comprovado que os quintos foram incorporados com amparo em decisão judicial transitada em julgado, caberá ao órgão ajustar o ato à modulação de efeitos definida pelo STF, restando sem efeito, neste caso, o subitem 9.3.1. do acórdão recorrido.
5.	No mérito, acolho integralmente a análise empreendida pela secretaria especializada e adoto aqui, como razões de decidir, os fundamentos sustentados no parecer que compõe o relatório precedente, sem prejuízo de tecer as seguintes considerações.
6.	Sobre a incorporação de quintos após a edição da Lei 9.624/1998, impõe-se rememorar a compreensão firmada pelo Supremo Tribunal Federal no âmbito do Recurso Extraordinário 638.115, momento em que, em sede de repercussão geral, foi decidido que "ofende o princípio da legalidade a decisão que concede a incorporação de quintos pelo exercício de função comissionada no período de 8/4/1998 até 4/9/2001, ante a carência de fundamento legal".
7.	Ainda por ocasião do RE 638.115, foi prolatada, em sede de embargos de declaração, decisão modulatória dos efeitos do sobredito entendimento, nos seguintes termos:
"Inicialmente, o Tribunal, por maioria, resolvendo questão de ordem suscitada pelo Ministro Dias Toffoli (Presidente) , deliberou que, para a modulação dos efeitos de decisão em julgamento de recursos extraordinários repetitivos, com repercussão geral, nos quais não tenha havido declaração de inconstitucionalidade de ato normativo, é suficiente o quórum de maioria absoluta dos membros do Supremo Tribunal Federal, vencido o Ministro Marco Aurélio, que diverge quanto à formulação da questão de ordem e quanto ao seu mérito. Votaram na questão de ordem os Ministros Luiz Fux e Roberto Barroso. Na sequência, o Ministro Dias Toffoli (Presidente) proclamou o resultado do julgamento deste recurso, ocorrido na sessão virtual de 11.10.2019 a 17.10.2019: 'O Tribunal, por maioria, acolheu parcialmente os embargos de declaração, com efeitos infringentes, para reconhecer indevida a cessação imediata do pagamento dos quintos quando fundado em decisão judicial transitada em julgado, vencida a Ministra Rosa Weber, que rejeitava os embargos. No ponto relativo ao recebimento dos quintos em virtude de decisões administrativas, o Tribunal, em razão de voto médio, rejeitou os embargos e, reconhecendo a ilegitimidade do pagamento dos quintos, modulou os efeitos da decisão de modo que aqueles que continuam recebendo até a presente data em razão de decisão administrativa tenham o pagamento mantido até sua absorção integral por quaisquer reajustes futuros concedidos aos servidores. Os Ministros Ricardo Lewandowski e Celso de Mello proviam os embargos de declaração e modulavam os efeitos da decisão em maior extensão. Ficaram vencidos, nesse ponto, os Ministros Marco Aurélio e Rosa Weber. Por fim, o Tribunal, por maioria, também modulou os efeitos da decisão de mérito do recurso, de modo a garantir que aqueles que continuam recebendo os quintos até a presente data por força de decisão judicial sem trânsito em julgado tenham o pagamento mantido até sua absorção integral por quaisquer reajustes futuros concedidos aos servidores, vencidos os Ministros Marco Aurélio e Rosa Weber. Tudo nos termos do voto do Relator. Afirmaram suspeição os Ministros Luiz Fux e Roberto Barroso'. Ausente, justificadamente, nesta assentada, o Ministro Celso de Mello. Plenário, 18.12.2019."
8.	No caso, a recorrente alega que os quintos foram incorporados com amparo em decisão judicial transitada em julgado. No entanto, não trouxe elementos comprobatórios dessa alegação, o que conduz à negativa de provimento ao pleito.
9.	Em tempo, cumpre orientar o órgão de origem no sentido de que observe a sobredita modulação de efeitos. Caso a parcela de quintos incorporados entre 8/4/1998 e 4/9/2001 decorra de decisão administrativa ou de decisão judicial não transitada em julgado, deverá ser convertida em parcela compensatória a ser absorvida por quaisquer reajustes salariais futuros, nos termos da deliberação recorrida. Caso a parcela encontre amparo em decisão judicial transitada em julgado, estará imune a absorção por reajustes futuros, o que deverá ser comprovado perante o TCU.9.	Sobre a alegada violação à segurança jurídica, o Supremo Tribunal Federal tem jurisprudência assentada (MS 24.997-8/DF, MS 24.958-7/DF e MS 25.015-1/DF) , acompanhada pelo TCU (Súmula 278) , no sentido de que o ato de aposentadoria, reforma ou pensão, por sua natureza complexa, somente se aperfeiçoa com o exame e consequente registro pelo Tribunal de Contas, nos termos do art. 71, inciso III, da Constituição Federal. Desse modo, considerando que o ato ora examinado não foi registrado, não há ato jurídico perfeito, válido e eficaz capaz de gerar direito a ser assegurado.
10.	Quanto ao argumento de que teria havido ofensa à isonomia em razão de o TCU ter considerado legais concessões contendo a vantagem ora discutida, esse fato não serve de amparo para que atos ainda não apreciados e que apresentem essa patente irregularidade permaneçam gerando efeitos. Ademais, o STF já fixou a tese de que a incorporação discutida ofende o princípio da legalidade (o que conduziu à negativa de registro do ato) e estabeleceu a forma de absorção da parcela indevidamente incorporada, o que deve ser obedecido pelo órgão de origem, conforme esclarecido neste voto.
	Ante o exposto, voto por que o Tribunal adote a deliberação que ora submeto à apreciação deste Colegiado.
TCU, Sala das Sessões Ministro Luciano Brandão Alves de Souza, em 3 de agosto de 2021.
Ministro BRUNO DANTAS
Relator